【裁判字號】    98,台上,4152
【裁判日期】    980723
【裁判案由】    偽造文書
【裁判全文】
最高法院刑事判決            九十八年度台上字第四一五二號
上  訴  人  甲○○
選任辯護人  劉純增律師
上列上訴人因偽造文書案件，不服台灣高等法院中華民國九十五
年九月二十一日第二審判決（九十五年度上訴字第二四五二號，
起訴案號：台灣桃園地方法院檢察署九十年度偵字第二三四號）
，提起上訴，本院判決如下：
    主  文
原判決撤銷，發回台灣高等法院。
     理  由
本件原判決認定上訴人甲○○有其事實欄所載之犯行，因而撤銷
第一審不當之科刑判決，依修正前刑法連續犯、牽連犯規定，從
一重改判論處上訴人連續行使偽造私文書，足以生損害於他人（
依修正前刑法第六十二條規定減輕其刑後，量處有期徒刑二年）
罪刑。固非無見。
惟查：(一)、科刑之判決書，須將認定之事實於事實欄內詳為記載
，然後於理由內說明其所憑之依據及認定之理由，使事實與理由
兩相一致，方為適法；倘事實之記載與理由之敘述不相符合，即
屬理由矛盾，其判決為當然違背法令。原判決事實欄係認定：「
甲○○因不及持應收帳款記帳單交由台灣電路公司經辦人許秀丸
（已改名為許秭翊，下仍稱許秀丸）……簽名，竟分別於民國八
十九年一月二十四日……（同年）二月二十三日……未經其等同
意，逕自在應收帳款記帳單上偽簽……許秀丸……簽名（詳如《
原判決》附表二所示）……偽造……台灣電路公司交易之應收帳
款記帳單，並持向遠東百貨股份有限公司中壢中央分公司（下稱
遠東公司）詐領禮券，足生損害於……台灣電路公司及遠東公司
」（見原判決第二頁第十九行至第三十行），其附表二編號及
亦記載於八十九年一月二十四日及同年二月二十三日在台灣電
路公司應收帳款記帳單上各偽造「許秀丸」簽名乙枚等情。但理
由內則僅就八十九年二月二十三日部分說明：「被告（即上訴人
，下同）於（如原判決）附表二所示時間及文書上偽簽……許秀
丸……之簽名，偽造……台灣電路公司交易之應收帳款記帳單之
犯罪事實，業經被告於偵查、原審（第一審）均坦承（如原判決
）附表二編號…………所示犯行，核與證人……許秀丸……於
原審（第一審）結證情節相符，復有被告偽簽……『許秀丸』…
…署名之應收帳款記帳單影本……在卷可憑。雖被告於本院（原
審）否認有偽造……許秀丸簽名，並稱事先均獲各廠商承辦人同
意等語。惟證人……許秀丸於原審（第一審）堅決否認有於上開
應收帳款記帳單上簽名之事實……被告空言否認，委無可採。事
證明確，被告此部分犯行亦堪以認定」（見原判決第六頁第十六
行至末行），對八十九年一月二十四日部分則稱：「……證人許
秀丸雖坦承八十九年一月二十四日之交易事實，然本院（原審）
僅認定被告於八十九年二月二十三日之應收帳款記帳單偽簽許秀
丸簽名，並未認定被告有於八十九年一月二十四日應收帳款記帳
單上偽簽許秀丸姓名之事實……」（見原判決第七頁第五行至第
八行）。關於上訴人究否一併於台灣電路公司八十九年一月二十
四日應收帳款記帳單上偽造「許秀丸」簽名，事實欄之記載與理
由內之說明，不盡相符，已嫌判決理由矛盾。(二)、原判決認定上
訴人偽造如其附表一編號所示台灣電路公司經辦人許秀丸之姓
名，於該公司八十九年一月二十四日應收帳款記帳單及偽造該附
表編號所示坤慶紡織公司經辦人黃圓珠之姓名，於該公司八十
九年二月二十一日應收帳款記帳單上，分別持向遠東公司詐購禮
券，使遠東公司陷於錯誤，而核發前開應收帳款記帳單所載禮券
予上訴人等情，係以證人許秀丸、黃圓珠於偵查或第一審均已否
認在前開應收帳款記帳單簽名之證述，為其論罪基礎之一（見原
判決第三頁第二十六行至第四頁第十四行、第六頁第二十六行至
第二十九行）。然依卷內資料，許秀丸於偵查時已陳稱：「（《
庭示應收帳款記帳單》上之名字是你簽？）編號(一)（指台灣電路
公司八十九年一月二十四日應收帳款記帳單）是我簽的，編號(二)
（指台灣電路公司八十九年二月二十三日應收帳款記帳單）不是
我簽的」、「（為何你公司不承認編號(一)此筆帳？）承認此筆帳
，且已電匯（庭呈電匯單），電匯予遠東百貨，於八十九年二月
十四日匯入遠東百貨之帳戶」、「（為何不承認編號(二)此筆帳？
）上面簽名不是我簽的……」（見偵字第二三四號卷第二宗第八
頁反面、第九頁），並提出台灣土地銀行八十九年二月十四日入
戶電匯申請書影本乙紙佐證（見同上偵查卷第二宗第二十五頁）
；又黃圓珠於第一審係證稱：「（這裡有兩張禮券的記帳單《指
坤慶紡織公司八十九年一月二十四日、金額新台幣【下同】三十
六萬八千元及八十九年一月七日、金額三十萬元之應收帳款記帳
單，附於第一審卷第一宗第五十六頁、第五十七頁》是否是妳簽
的？）不是我簽的」、「（剛才提示的應收帳款記帳單，有無此
二筆交易？）我確定沒有這麼多金額的交易，百分之百沒有」、
「（提示本院《第一審》卷第一宗第五十六頁《及第五十七頁》
這兩張簽帳單是不是妳簽的？）不是」（見第一審卷第一宗第三
四七頁；第二宗第三五０頁）」，另上訴人則陳稱：「（有無意
見？）我一定有經過她（指黃圓珠）同意，三十萬元這張我記得
是她簽的，三十六萬八千元這張我不太記得」（見第一審卷第一
宗第三四八頁）；再卷附坤慶紡織公司八十九年二月二十一日應
收帳款記帳單係向遠東公司購買五十六萬七千五百元之禮券（見
同上偵查卷第一宗第二一一頁）。依上揭證據資料，許秀丸於偵
查時似已坦陳台灣電路公司八十九年一月二十四日應收帳款記帳
單上之「許秀丸」係其所簽寫；而黃圓珠則僅係否認坤慶紡織公
司「八十九年一月二十四日」及「八十九年一月七日」兩張應收
帳款記帳單上之「黃圓珠」為其所簽寫，並未言及該公司八十九
年二月二十一日應收帳款記帳單上之「黃圓珠」姓名是否其所簽
署。原判決謂：許秀丸、黃圓珠已分別於偵查或第一審否認台灣
電路公司八十九年一月二十四日及坤慶紡織公司「八十九年二月
二十一日」應收帳款記帳單上之「許秀丸」、「黃圓珠」係其等
所簽署云云，即與卷內資料不相符合，原判決復援引許秀丸、黃
圓珠前開陳述，資為論處上訴人本件犯行之部分依據，亦嫌理由
矛盾。上訴意旨指摘原判決違法，非無理由。又第三審法院應以
第二審判決所確認之事實為判決基礎，刑事訴訟法第三百九十四
條第一項前段定有明文。原判決上述之違背法令，影響於事實之
確定，本院無可據以為裁判，應將原判決撤銷，發回原審法院更
為審判。原判決認上訴人牽連犯登載並行使業務上登載不實文書
及詐欺取財等罪暨說明不另為無罪諭知部分，基於審判不可分原
則，併予發回。
據上論結，應依刑事訴訟法第三百九十七條、第四百零一條，判
決如主文。
中    華    民    國  九十八  年    七    月  二十三  日
                      最高法院刑事第六庭
                          審判長法官  謝  俊  雄
                                法官  陳  世  雄
                                法官  魏  新  和
                                法官  吳  信  銘
                                法官  徐  文  亮
      本件正本證明與原本無異
                                      書  記  官
中    華    民    國  九十八  年    七    月  二十八  日
                                                      V


司法院資訊處製作；財團法人民間司法改革基金會備份。
